臺灣苗栗地方法院民事判決　　　　　　　　96年度訴字第61號
原　　　告　丙○○
訴訟代理人　陳淑芬律師
被　　　告　國產實業建設股份有限公司
法定代理人　甲○○
訴訟代理人　賴盛星律師
被　　　告　苗都企業社
法定代理人　戊○○
被　　　告　鴻都企業社
法定代理人　丁○○
被　　　告　乙○○
　　　　　　　　　　　　5樓
上列當事人間請求撤銷詐害行為等事件，本院於民國96年7 月27
日言詞辯論終結，判決如下：
    主  文
原告之訴駁回。
訴訟費用新臺幣玖仟玖佰壹拾元由原告負擔。
    事實及理由
壹、程序方面：
一、本件被告苗都企業社、鴻都企業社均未於言詞辯論期日到場
    ，被告乙○○未於最後言詞辯論期日到場，核均無民事訴訟
    法第386 條各款所列情形，爰依原告聲請，由其一造辯論而
    為判決。
二、按訴狀送達後，原告不得將原訴變更或追加，但不甚礙被告
    之防禦及訴訟之終結者，不在此限，民事訴訟法第255 條第
    1 項第7 款定有明文。本件原告原起訴聲明請求判決被告苗
    都企業社及鴻都企業社對被告國產實業建設股份有限公司（
    以下簡稱國產公司）之債權在新臺幣（下同）906,069 元，
    及自起訴狀繕本送達之翌日起至清償日止，按年息百分之5
    計算之利息部分，應由原告領取。嗣追加被告乙○○，並變
    更聲明為：(一)先位聲明：(1)確認被告苗都企業社、被告鴻都
    企業社與被告乙○○於民國95年10月30日所簽訂貨款轉讓同
    意書（以下簡稱系爭貨款轉讓同意書）法律行為，對原告與
    被告國產公司無效。(2)被告國產公司應給付被告苗都企業社
    與鴻都企業社合計1,106,069 元，及自起訴書繕本送達之翌
    日起至清償日止，按年息百分之5 計算之利息，並由原告代
    為受領。(二)備位聲明：(1)被告苗都企業社、被告鴻都企業社
    與被告乙○○所簽立之系爭貨款轉讓同意書法律行為應予撤
    銷。(2)被告國產公司應給付被告苗都企業社與鴻都企業社合
    計1,106,069 元，及自起訴書繕本送達之翌日起至清償日止
    ，按年息百分之5 計算之利息，並由原告代為受領。雖於訴
    訟程序進行中追加被告乙○○，且於訴訟標的及訴之聲明均
    有變更及追加，惟核其所為變更及追加，均堪認不甚礙被告
    之防禦及訴訟之終結者，應予准許，先予敘明。
貳、實體方面：
一、原告起訴主張：
　(一)原告所有車牌號碼3V-066號與465-QP號等2 輛預拌車，分別
    靠行在被告苗都企業社與鴻都企業社。被告苗都企業社未經
    原告同意，將原告所有車牌號碼3V-066號預拌車設定動產擔
    保與訴外人中租迪和公司，嗣因未清償貸款致該車遭法院拍
    賣，經原告委由訴外人建碩企業有限公司以200,000 元拍定
    買回，原告自得請求被告苗都企業社賠償該200,000 元之損
    失。另原告礙於靠行之規定，承攬載運被告國產公司苗栗廠
    之貨物運送契約，由被告鴻都企業社出面訂立運送契約，被
    告國產公司將每月應給付原告之運費，由被告鴻都企業社出
    具統一發票請款，獲得付款後，再由被告鴻都企業社轉給付
    予原告。詎被告鴻都企業社積欠原告自95年8 月至同年11月
    之運費共906,069 元，迄仍未清償。總計原告對被告苗都企
    業社與鴻都企業社共有1,106,069 元之債權，迄今均已屆期
    未獲清償，被告苗都企業社與鴻都企業社已給付遲延。另被
    告苗都企業社、鴻都企業社對被告國產公司有1,156,145 元
    之債權，且已達應給付而尚未給付之階段。
  (二)先位聲明部分：被告苗都企業社與鴻都企業社皆係合夥組織
  　，並非獨資行號，依民法第668 條規定：「各合夥人之出資
    及其他合夥人之財產，為合夥人全體之公同共有。」、第67
    0 條第1 項規定：「合夥之決議，應以合夥人全體之同意為
    之。」，被告苗都企業社、鴻都企業社皆未經合夥人全體之
    決議而讓與渠等對於被告國產公司之債權與被告乙○○，依
    上開規定，該債權讓與行為無效。另依被告苗都企業社、鴻
    都企業社與被告乙○○所簽立之系爭貨款轉讓同意書所載，
    既僅載明「同意將貴公司應給付予苗都企業社及鴻都企業社
    之貨款無條件轉讓予乙○○先生」，而未具體指明係將被告
    苗都企業社、鴻都企業社等對被告國產公司之貨款債權讓與
    被告乙○○，且被告苗都企業社、鴻都企業社等對被告國產
    公司之債權為運費債權，而非貨款債權，益足證系爭貨款轉
    讓同意書並非就被告苗都企業社、鴻都企業社等對被告國產
    公司之運費債權而為轉讓，對原告及被告國產公司自不生效
    力。查被告苗都企業社與鴻都企業社迄今就上開對被告國產
    公司已屆清償期之金錢債權未行使請求給付，顯然怠於行使
    渠等債權。而原告又對被告苗都企業社與鴻都企業社有前開
    金錢債權存在，且亦已屆清償期未受給付，原告為保障債權
    ，爰依民法第242 條行使代位權，請求被告國產公司應給付
    被告苗都企業社與鴻都企業社共1,10 6,069元，並由原告代
    為受領。並聲明：(1)確認被告苗都企業社、被告鴻都企業社
    與被告乙○○所簽訂之系爭貨款轉讓同意書法律行為，對原
    告與被告國產公司無效。(2)被告國產公司應給付被告苗都企
    業社與鴻都企業社合計1,106,069 元，及自起訴書繕本送達
    之翌日起至清償日止，按年息百分之5 計算之利息，並由原
    告代為受領。
  (三)備位聲明部分：又或縱認系爭貨款轉讓同意書確係就被告苗
    都企業社、鴻都企業社等對被告國產公司之運費債權而為轉
    讓，惟被告苗都企業社、鴻都企業社共積欠原告1,106,069
    元迄未清償，已如前述，詎被告苗都企業社、鴻都企業社竟
    於95年10月30日將渠等對被告國產公司之債權無償轉讓予被
    告乙○○，而被告苗都企業社、鴻都企業社於讓與該債權後
    ，幾無財產可供清償其債務，故被告苗都企業社、鴻都企業
    社所為之無償債權讓與行為，有害及原告之債權，原告依民
    法第244 條第1 項規定，自得聲請法院撤銷該無償讓與債權
    行為。另縱認被告苗都企業社、鴻都企業社係有償讓與渠等
    對於被告國產公司之債權與被告乙○○，惟被告苗都企業社
    、鴻都企業社及被告乙○○於讓與債權時，既均明知有損害
    於原告之債權，則依民法第244 條第2 項、第4 項規定，原
    告自亦得聲請法院撤銷之，並依民法第242 條行使代位權，
    請求被告國產公司應給付被告苗都企業社與鴻都企業社共1,
    10 6,069元，並由原告代為受領等語。並聲明：(1)被告苗都
    企業社、被告鴻都企業社與被告乙○○所簽立之系爭貨款轉
    讓同意書法律行為應予撤銷。(2)被告國產公司應給付被告苗
    都企業社與鴻都企業社合計1,106,06 9元，及自起訴書繕本
    送達之翌日起至清償日止，按年息百分之5 計算之利息，並
    由原告代為受領。
二、被告方面：
　(一)被告苗都企業社、鴻都企業社均未於言詞辯論期日到場，亦
  　未提出準備書狀作何聲明或陳述。
　(二)被告國產公司則以：被告國產公司苗栗廠之預拌混凝土之載
    運，係由被告國產公司與被告苗都企業社、鴻都企業社簽訂
    「外租車合約書」，由被告國產公司向被告苗都企業社、鴻
    都企業社租用車輛作為預拌混凝土之駐廠車。被告苗都企業
    社、鴻都企業社依上開外租車合約書對被告國產公司所生之
    債權，業已於95年10月30日轉讓與被告乙○○，被告乙○○
    並於96年1 月12日委請訴外人洪大明律師以新竹英明街郵局
    第55號存證信函通知被告國產公司在案，依民法第297 條第
    1 項規定，該債權讓與行為已對被告國產公司生效。被告苗
    都企業社、鴻都企業社、乙○○與原告間之關係如何，被告
    國產公司僅係立於第3 債務人之地位，並無意見，惟被告國
    產公司從未否認與被告苗都企業社、鴻都企業社間之債權債
    務關係，原告訴之聲明第2 項顯無確認利益等語，資為抗辯
    。並聲明：原告之訴駁回。
　(三)被告乙○○則以：伊對被告苗都企業社、鴻都企業社確有債
    權存在，被告苗都企業社、鴻都企業社簽發交付被告乙○○
    之支票2 張，金額共計100 萬元均遭退票，才會提出將渠等
    對被告國產公司之債權轉讓與伊等語置辯，並聲明：原告之
    訴駁回。
三、本件原告所有車牌號碼3V-066號與465-QP號等2 輛預拌車，
    分別靠行在被告苗都企業社與鴻都企業社。被告苗都企業社
    未經原告同意，將原告所有車牌號碼3V-066號預拌車設定動
    產擔保與訴外人中租迪和公司，嗣因未清償貸款致該車遭法
    院拍賣，經原告委由訴外人建碩企業有限公司以200,000 元
    拍定買回，原告自得請求被告苗都企業社賠償該200,000 元
    之損失。又被告國產公司苗栗廠之預拌混凝土之載運，係由
    被告國產公司與被告苗都企業社、鴻都企業社簽訂「外租車
    合約書」，由被告國產公司向被告苗都企業社、鴻都企業社
    租用車輛作為預拌混凝土之駐廠車。原告載運被告國產公司
    苗栗廠之貨物運送，依上開合約之約定，被告國產公司每月
    應給付之運費，係由被告鴻都企業社出具統一發票請款，獲
    得付款後，再由被告鴻都企業社轉給付予原告。被告鴻都企
    業社積欠原告自95年8 月至同年11月之運費共906,069 元，
    迄仍未清償。總計原告對被告苗都企業社與鴻都企業社共有
    1,106,069 元之債權，迄今均已屆期未獲清償。另被告苗都
    企業社、鴻都企業社對被告國產公司有1,156,145 元之債權
    ，被告國產公司於96年1 月間接獲被告乙○○於96年1 月12
    日委請訴外人洪大明律師以新竹英明街郵局第55號存證信函
    ，通知被告國產公司有關被告苗都企業社、鴻都企業社依前
    開外租車合約書對被告國產公司所生之債權，業已於95年10
    月30日轉讓與被告乙○○，嗣因原告對該債權讓與有爭執，
    被告國產公司迄仍未給付前開金額予被告乙○○之事實，為
    兩造所不爭執，並有靠行契約書（詳卷第88至94頁）、費用
    明細單、統一發票、支票、存證信函（詳卷第9 至19頁）、
    外租車合約書、存證信函、系爭貨款轉讓同意書（詳卷第36
    至48頁）、拍賣車輛紀錄（詳卷第69頁）等影本附卷可憑，
    自堪信為真實。
四、先位聲明部份：
　(一)原告主張系爭貨款轉讓同意書未具體載明係將被告苗都企業
  　社、鴻都企業社等對被告國產公司之貨款債權讓與被告乙○○，且被告苗都企業社、鴻都企業社等對被告國產公司之債
    權為運費債權，而非貨款債權，足證系爭貨款轉讓同意書並
    非就被告苗都企業社、鴻都企業社等對被告國產公司之運費
    債權而為轉讓，對原告及被告國產公司不生效力等情，則為
    被告乙○○所否認，並以前詞置辯。經查，依被告乙○○於
    96年1 月12日委請訴外人洪大明律師以新竹英明街郵局第55
    號存證信函附件之貨款轉讓同意書所附「苗栗廠鴻都及苗都
    貨款」明細單（詳卷第48頁）所載金額，核與被告國產公司
    應給付予被告苗都企業社之11月份運費及被告鴻都企業社之
    9 月、10月份運費金額相符，有原告所提統一發票影本3 紙
    （詳卷第11、12頁）在卷可按。且依被告乙○○另於96年1
    月17日所委由洪大明律師對被告國產公司所發存證信函，尚
    另檢附上開統一發票影本3 紙予被告國產公司，有該存證信
    函附卷可憑（詳卷第15至18頁）。顯見被告乙○○與被告苗
    都企業社、鴻都企業社間之系爭貨款轉讓同意書，其真意確
    係就被告苗都企業社、鴻都企業社等對被告國產公司之運費
    債權而為轉讓無訛。原告徒以系爭貨款轉讓同意書僅載明「
    貴公司」，未具體指明被告國產公司，甚至載明係「貨款債
    權」而非運費債權，認系爭貨款轉讓同意書對原告及被告國
    產公司不生效力云云，自無足採。
　(二)按合夥事務之執行，得依約定，委任合夥人中之一人或數人
  　執行之，此觀民法第671 條第2 項及第674 條第1 項規定自
    明。又合夥人依約定或決議執行合夥事物者，於執行合夥事
    物之範圍內，對於第三人，為他合夥人之代表，民法第67 9
    條亦定有明文。本件被告苗都企業社之負責人為戊○○，被
    告鴻都企業社之負責人為丁○○，有苗栗縣政府工商發展局
    營利事業登記公示詳細資料2 紙附卷可參（詳卷第55頁），
    則依上開說明，訴外人戊○○、丁○○分別為有權執行被告
    苗都企業社、鴻都企業社之合夥事務之人，且於執行合夥事
    務範圍內，對於第3 人，分別為被告苗都企業社、鴻都企業
    社之其他合夥人之代表，自堪認定。則戊○○、丁○○於執
    行合夥事務範圍內，分別代表各該合夥之其他合夥人，與被
    告乙○○簽立系爭貨款轉讓同意書，將被告苗都企業社、鴻
    都企業社對被告國產公司之運費債權讓與被告乙○○，於法
    自屬有效。原告以被告苗都企業社、鴻都企業社皆未經合夥
    人全體之決議而讓與渠等對於被告國產公司之債權與被告乙○○，依民法第668 條、第670 條第1 項規定，該債權讓與
    行為無效云云，為無足採。
  (三)綜上，原告之主張既均無足採，則其主張依民法第242 條規
    定行使代位權，自亦屬無據。從而，原告先位聲明請求(1)確
    認被告苗都企業社、被告鴻都企業社與被告乙○○所簽訂之
    系爭貨款轉讓同意書法律行為，對原告與被告國產公司無效
    。(2)被告國產公司應給付被告苗都企業社與鴻都企業社合計
    1,106,069 元，及自起訴書繕本送達之翌日起至清償日止，
    按年息百分之5 計算之利息，並由原告代為受領，自無理由
    ，應予駁回。
五、備位聲明部分：
　(一)原告主張被告苗都企業社、鴻都企業社與被告乙○○間系爭
    貨款同意書之債權讓與行為為無償行為等情，則為被告乙○○所否認，並以伊對被告苗都企業社、鴻都企業社確有債權
    存在，被告苗都企業社、鴻都企業社簽發交付伊之支票2張
    ，金額共計100 萬元均遭退票，才會將渠等對被告國產公司
    之債權轉讓與伊等語置辯。經查，被告乙○○上開所辯，業
    據提出原告所不爭執其真正之支票及退票理由單各2 紙（詳
    卷第71、72頁）為證，自堪信為真實。原告空言以被告乙○○對被告苗都企業社、鴻都企業社並無債權債務關係，及系
    爭貨款轉讓同意書載明「無條件轉讓」等語，即謂被告苗都
    企業社、鴻都企業社與被告乙○○間系爭貨款同意書之債權
    讓與行為為無償行為云云，為無足採。是原告主張依民法第
    244 條第1 項規定，請求撤銷被告苗都企業社、被告鴻都企
    業社與被告乙○○間之上開債權讓與行為，自屬無據。
  (二)次按債務人所為之有償行為，於行為時明知有損害於債權人
    之權利者，以受益人於受益時亦知其情事者為限，債權人得
    聲請法院撤銷之，民法第244 條第2項固定有明文。惟如債
    務已屆清償期，債務人就既存債務為清償者，固生減少積極
    財產之結果，但同時亦減少其消極財產，於債務人之資力並
    無影響，不得指為民法第244 條第1 項或第2 項之詐害行為
    ，最高法院亦著有55年台上字第2839號判例意旨可資參照。
    查本件被告苗都企業社、鴻都企業社與被告乙○○簽立系爭
    貨款同意書，係因被告苗都企業社、鴻都企業社積欠被告乙○○本票債務共計330 萬元，始將渠等對被告國產公司之債
    權轉讓與被告乙○○，有系爭貨款轉讓同意書在卷可按。且
    被告苗都企業社、鴻都企業社簽發交付被告乙○○之支票2
    紙金額共計100 萬元，確因存款不足等原因而未經兌現，亦
    有前開支票及退票理由單2 紙附卷可憑。則被告苗都企業社
    、鴻都企業社轉讓渠等對於被告國產公司之債權予被告乙○○，固生減少其積極財產之結果，惟亦減少渠等對被告乙○○之債務，渠等之消極財產亦同時減少，於被告苗都企業社
    、鴻都企業社之資力並無影響，則依上開判例意旨所示，自
    不得遽指為詐害行為。況債務人之行為有害及債權之事實，
    必須於行為時存在，倘債務人於行為時仍有足以清償債務之
    財產，僅因日後之經濟變動，致債務人財產減少者，尚難認
    該行為係有害債權之行為，最高法院亦著有77年度台上字第
    784 號裁判意旨可資參酌，而原告就此亦未另舉證證明，是
    原告主張被告苗都企業社、鴻都企業社與被告乙○○間上開
    債權轉讓行為有害及原告之債權，請求依民法第244 條第2
    項規定予以撤銷，亦屬無據。
  (三)綜上，原告主張依民法第244 條第1 項、第2 項規定，撤銷
    被告苗都企業社、鴻都企業社與被告乙○○間債權轉讓行既
    無足採，則其另主張依民法第242 條規定行使代位權，自亦
    屬無據。從而，原告備位聲明請求(1)被告苗都企業社、被告
    鴻都企業社與被告乙○○所簽立之系爭貨款轉讓同意書法律
    行為應予撤銷。(2)被告國產公司應給付被告苗都企業社與鴻
    都企業社合計1,106,069 元，及自起訴書繕本送達之翌日起
    至清償日止，按年息百分之5 計算之利息，並由原告代為受
    領，亦無理由，應予駁回。
六、本件事證已臻明確，兩造其餘主張、陳述與所提證據，經審
    酌與本件判決結果無影響，爰不再予逐一論述，並此敘明。
七、訴訟費用負擔之依據：民事訴訟法第78條。
中　　華　　民　　國　　96　　年　　8 　　月　　10　　日
                  民事庭法　官　王萬金
以上正本係照原本作成。
如對本判決上訴，須於判決送達後20日內向本院提出上訴狀。
                        書記官　劉碧雯
中　　華　　民　　國　　96　　年　　8 　　月　　10　　日
